【裁判字號】    99,上訴,1495
【裁判日期】    990608
【裁判案由】    偽造文書等
【裁判全文】
臺灣高等法院刑事判決                99年度上訴字第1495號
上  訴  人  臺灣臺北地方法院檢察署檢察官
被      告  乙○○
上列上訴人因被告偽造文書等案件，不服臺灣臺北地方法院98年
度訴緝字第196號，中華民國99年3月31日第一審判決（起訴案號
：臺灣臺北地方法院檢察署96年度偵字第25314 號），提起上訴
，本院判決如下：
    主  文
原判決關於乙○○部分撤銷。
乙○○共同行使偽造私文書，足以生損害於他人，處有期徒刑陸
月，如易科罰金以銀元參佰元即新臺幣玖佰元折算壹日，減為有
期徒刑參月，如易科罰金以銀元參佰元即新臺幣玖佰元折算壹日
，在「個人信貸申請書暨約定書」及「個人信貸借據暨約定書─
分期攤還型」上偽造甲○○署押共參枚均沒收。
    事  實
一、丙○○（經臺灣臺北地方法院以97年度訴緝字第135 號判決
    判處有期徒刑一年，減為有期徒刑六月確定）係臺北縣新莊
    市○○街134 號酷奇貿易有限公司（下稱酷奇公司）負責人
    ，為向中國信託永吉分行貸款，竟與被告乙○○共同基於行
    使偽造私文書、意圖為自己不法所有之犯意聯絡，於民國94
    年9 月間，未經酷奇公司員工甲○○同意，在不詳地點，由
    乙○○在中國信託商業銀行永吉分行「個人信貸申請書暨約
    定書」偽造甲○○署押一枚，及在「個人信貸借據暨約定書
    ─分期攤還型」上偽造甲○○署押二枚，於94年9 月22日交
    由不知情之中國信託商業銀行股份有限公司（下稱中國信託
    ）永吉分行行員張政凱（經本院以97年度上訴字第3805號判
    決無罪確定）辦理貸款新臺幣（下同）90萬元，並由某人佯
    稱為「甲○○」本人並完成對保手續，致中國信託永吉分行
    人員陷於錯誤，核撥該筆款項至甲○○之中國信託北新莊分
    行000000000000號帳戶內，再由丙○○提領使用，足以生損
    害於甲○○及中國信託審核貸款之正確性。
二、案經甲○○訴由臺灣臺北地方法院檢察署檢察官偵查起訴。
    理  由
甲、程序方面：
一、按被告以外之人於審判外之言詞或書面陳述，除法律有規定
    者外，不得作為證據，刑事訴訟法第159條第1項固定有明文
    。惟被告以外之人於審判外之陳述，雖不符同法第159條之1
    至之4 之規定，而經當事人於審判程序同意作為證據，法院
    審酌該言詞陳述或書面陳述作成時之情況，認為適當者，亦
    得為證據；當事人、代理人或辯護人於法院調查證據時，知
    有第159條第1項不得為證據之情形，而未於言詞辯論終結前
    聲明異議者，視為有前項之同意，此觀同法第159條之5規定
    甚明。查被告乙○○及檢察官於本院審理中均未就證據能力
    提出爭執，且迄於言詞辯論終結前，亦未就本院所調查之證
    據主張有刑事訴訟法第159條第1項不得為證據之情形，應認
    均已同意得作為本案之證據。從而下述其他證據資料縱有屬
    傳聞證據，或不符刑事訴訟法第159條之1至之4之規定者，
    經本院審酌各該證據資料作成時之一切客觀情況，認無不適
    當情事，均有證據能力。
乙、實體方面：
一、訊據被告乙○○雖矢口否認有何行使偽造私文書及詐欺取財
    之犯行，並辯稱：甲○○當時是丙○○的同居人，丙○○告
    知甲○○有意辦理貸款，伊係依照丙○○提供之資料，填載
    本件貸款申請書之內容，並交付上開貸款申請文件予張政凱
    ，惟並未偽造甲○○簽名，丙○○交付貸款申請書時上面即
    有甲○○之簽名云云。然查：
  (一)告訴人未曾向中國信託辦理信用貸款，而是同案被告丙○○
    以需供酷奇公司辦理薪資轉帳為由，取得告訴人於中國信託
    商業銀行北新莊分行開立之帳戶存摺、提款卡、印章後，未
    經告訴人之同意，由乙○○協助冒用告訴人名義在「個人信
    貸申請書暨約定書」及「個人信貸借據暨約定書─分期攤還
    型」上偽造甲○○之簽名，持向中國信託商業銀行向張政凱
    辦理信用貸款90萬元花用，告訴人於95 年3月間收到中國信
    託商業銀行寄發之催繳通知單發覺遭人冒貸後，向丙○○質
    問時，丙○○坦承上情並立自白書與告訴人及交還上開帳戶
    存摺、提款卡及印章，嗣丙○○遲繳貸款，告訴人唯恐被告
    不繳貸款，遂於96年4月9日要求丙○○開立面額75萬元之本
    票等情，業據證人即告訴人於警詢時、原審審理及另案審理
    時證述綦詳（見2359號偵卷第13至15頁、原審訴緝卷第30至
    31頁、原審97年度訴字第15號卷第125頁至第138頁），核與
    證人即中國信託經辦人張政凱於原審審理時證稱：「（本件
    個人信貸是你主動招攬或是乙○○找你辦理？）是乙○○介
    紹來的，他知道我有在辦理信用貸款，從以前我在做信用卡
    代償業務時，他就會介紹親人或是朋友來跟我辦理，本件是
    他自己告訴我說他有表妹要辦理貸款，本件個人信貸申請書
    ，我沒有填寫上面任何資料，我不知道是誰寫的，乙○○拿
    給我的時候，上面的資料都已經寫好了」、「（本件甲○○
    的貸款申請案，在聯絡、交付申請文件的過程中，除了乙○○以外，有何人跟你聯絡？）只有乙○○，當時我在公司乙○○就拿這個申請書給我，告訴我說他要申辦，上面的文字
    都已經寫好了，至於丙○○並沒有就這件事情跟我洽談聯絡
    過」等語吻合（見原審訴緝卷第25頁、第27頁反面）。
  (二)再辦理貸款之「個人信貸申請書暨約定書」、「個人信貸借
    據暨約定書─分期攤還型」上「甲○○」之簽名係由丙○○
    委請乙○○所偽造等情，亦經丙○○於自白書中記載「丙○○因意圖不法所得，經乙○○先生協助由其冒簽被害人甲○○小姐簽名，向中國信託銀行辦理信用貸款，另由中國信託
    銀行行員張政凱先生配合，核貸新臺幣玖拾萬元正」明確（
    見7461號偵卷第7頁），復有「個人信貸申請書暨約定書」
    、「個人信貸借據暨約定書─分期攤還型」、中國信託商業
    銀行北新莊分行帳戶存摺影本暨交易明細、本票影本、放款
    帳戶還款交易明細各一份在卷可資佐證（見7461 號偵卷第5
    至6頁、原審97年度訴字第15號第31至41頁）。
  (三)又證人張政凱於原審審理時復證稱：本件貸款順利申辦之後
    ，尚詢問乙○○，甲○○是否需要申辦金卡，乙○○應允之
    後，便帶其前往臺北縣新店市附近找甲○○，在中國信託現
    金卡申請書上簽名，但是當天在現金卡上簽名之女子並非當
    庭所見到的甲○○本人等語（見原審訴緝卷第25頁反面），
    核與證人甲○○於原審及本院審理證稱：伊只有申辦過慈濟
    基金會信用卡，從未申請過任何現金卡等語一致（見原審卷
    第30頁、本院卷第38頁），足見被告為免其冒用甲○○之名
    義貸款之犯行東窗事發，始帶同張政凱至某不知名女子處簽
    立現金卡申請書，益徵被告確有在上述申請貸款文件上偽造
    「甲○○」之簽名。
  (四)綜上所述，被告所辯，應屬卸責飾詞，委無可採。本案事證
    明確，被告犯行堪以認定。
二、按被告行為後，94年2月2日修正公布之刑法已於95年7月1日
    生效施行，其中第2條第1項：「行為後法律有變更者，適用
    行為時之法律。但行為後之法律有利於行為人者，適用最有
    利於行為人之法律」之規定，係規範行為後法律變更所生新
    、舊法律比較適用之準據法，並非刑法實體法律，自不生行
    為後法律變更之比較適用問題，故刑法修正施行後，應適用
    該修正後之第2條第1項之規定，依「從舊、從輕」之原則比
    較新、舊法律之適用；又比較新舊法時，應就罪刑有關之共
    犯、未遂犯、想像競合犯、牽連犯、連續犯、結合犯，以及
    累犯加重、自首減輕暨其他法定加減原因（如身分加減）與
    加減例等一切情形，綜其全部罪刑之結果而為比較後，再整
    個適用有利於行為人之法律處斷，不能割裂而分別適用有利
    之條文（最高法院24年上字第4634號、27年上字第2615號判
    例及最高法院95年度第8 次刑事庭會議決議參照）。另從刑
    附屬於主刑，除法律有特別規定者外，應依主刑所適用之法
    律。沒收為從刑之一種，應依從刑從屬於主刑原則，不得就
    新舊法予以割裂適用。經查：
  (一)共犯部分：修正前刑法第28條規定：「二人以上共同實施犯
    罪之行為者，皆為正犯」，修正後刑法第28條則規定：「二
    人以上共同實行犯罪之行為者，皆為正犯」，其中「實施」
    一語，涵蓋陰謀、預備、著手及實行之概念在內，其範圍較
    廣；而「實行」則著重於直接從事構成犯罪事實之行為，其
    範圍較狹，是修正後刑法共同正犯之範圍已有限縮。新舊法
    就共同正犯之範圍既因此而有變動，自屬犯罪後法律有變更
    ，經比較後，應以修正後刑法第28條之規定對被告較為有利
    。
  (二)罰金部分：修正前刑法第339條第1項之詐欺取財罪，法定刑
    或科或併科一千以下之罰金，依修正前刑法第33條第5 款規
    定：「主刑之種類如左：五、罰金：一元（指銀元）以上」
    ，經換算新臺幣後，為新臺幣三元以上，惟修正後刑法第三
    十三條第五款係規定：「主刑之種類如下：五、罰金：新臺
    幣一千元以上，以百元計算之」，經比較後，修正後刑法第
    33條第5 款所定罰金之最低數額，較之修正前提高，應以修
    正前刑法第33條第5款之規定有利於被告。
  (三)牽連犯部分：被告所犯詐欺取財罪及行使偽造私文書罪，有
    方法、結果之牽連關係，依修正前刑法第55條規定，上開二
    罪係從一重之連續行使偽造私文書罪處斷，修正後刑法有關
    牽連犯之規定既經刪除，則為數罪併罰，以修正前之規定對
    被告較有利。
  (四)綜合比較結果，以修正前之刑法規定對被告較有利，應整體
    適用修正前刑法相關之規定。
三、核被告所為，係犯刑法第216條、第210條之行使偽造私文書
    罪及同法第339條第1項之詐欺取財罪。被告在「個人信貸申
    請書暨約定書」及「個人信貸借據暨約定書─分期攤還型」
    私文書上偽造「甲○○」之簽名，為單一之接續行為，其中
    偽造「甲○○」簽名為偽造私文書之部分行為，偽造私文書
    後進而行使，偽造署押之低度行為應為偽造私文書之高度行
    為所吸收，偽造私文書之低度行為應為行使偽造私文書之高
    度行為所吸收，均不另論罪。被告就上開犯行，與丙○○間
    有犯意聯絡及行為分擔，皆為共同正犯。被告所犯行使偽造
    私文書及詐欺取財二罪間，有方法結果之牽連關係，應依修
    正前刑法第55條後段之規定從一重之行使偽造私文書罪處斷
    。
四、原審就被告犯罪事證，未詳盡論究，即為被告無罪之判決，
    容有未合。檢察官上訴指摘原判決此部分不當，為有理由，
    應由本院將原判決該部分撤銷改判。爰審酌被告偽造告訴人
    名義，行使偽造文書向銀行貸款，破壞社會金融交易安全及
    秩序，並兼衡其犯罪動機、手段，及犯罪後飾詞否認犯罪態
    度等一切情狀，量處如主文所示之刑，並諭知易科罰金之折
    算標準。又被告犯罪時間為94年9月26日，在96年4月24日之
    前，所犯合於中華民國九十六年罪犯減刑條例之規定，應依
    中華民國九十六年罪犯減刑條例第2條第1 項第3款之規定減
    輕其刑二分之一，為有期徒刑3 月。又易科罰金折算標準，
    被告行為時之刑法第41條第1 項規定：「犯最重本刑為五年
    以下有期徒刑以下之刑之罪，而受六個月以下有期徒刑或拘
    役之宣告，因身體、教育、職業、家庭之關係或其他正當事
    由，執行顯有困難者，得以一元以上三元以下折算一日，易
    科罰金。」又被告行為時之易科罰金折算標準，修正前罰金
    罰鍰提高標準條例第2 條前段（現已刪除）規定，就原定數
    額提高為一百倍折算一日。惟95年7月1日修正公布施行之刑
    法第41條第1 項則規定：「犯最重本刑為五年以下有期徒刑
    以下之刑之罪，而受六個月以下有期徒刑或拘役之宣告者，
    得以新臺幣一千元、二千元或三千元折算一日，易科罰金。
    」經比較各該修正前後之易科罰金之折算標準，以95年7月1
    日修正前之規定，較有利於被告，應適用修正前刑法第41條
    第1項前段規定，定其易科罰金之折算標準。另被告所在「
    個人信貸申請書暨約定書」偽造甲○○署押一枚，及在「個
    人信貸借據暨約定書─分期攤還型」上偽造甲○○署押二枚
    ，均應依刑法第219條之規定宣告沒收。
據上論斷，應依刑事訴訟法第369條第1項前段、第364條、第299
條第1項前段、刑法第2條第1項前段，修正前刑法第28條、第216
條、第210條、第339條第1項、第55條、第41條第1項前段，第21
9條，中華民國九十六年罪犯減刑條例第2 條第1項第3款、第7條
，修正前罰金罰鍰提高標準條例第2 條，現行法規所定貨幣單位
折算新臺幣條例第2條，刑法施行法第1條之1，判決如主文。
本案經檢察官郭棋湧到庭執行職務。
中    華    民    國    99    年    6     月    8     日
                  刑事第二十庭審判長法  官  楊貴雄
                                    法  官  許必奇
                                    法  官  周明鴻
以上正本證明與原本無異。
如不服本判決，應於收受送達後10日內向本院提出上訴書狀，其
未敘述上訴之理由者並得於提起上訴後10日內向本院補提理由書
（均須按他造當事人之人數附繕本）「切勿逕送上級法院」。
                                    書記官  郭彥琪
中    華    民    國    99    年    6     月    8     日
附錄：本案論罪科刑法條全文
中華民國刑法第216條
（行使偽造變造或登載不實之文書罪）
行使第210條至第215條之文書者，依偽造、變造文書或登載不實
事項或使登載不實事項之規定處斷。
中華民國刑法第210條
（偽造變造私文書罪）
偽造、變造私文書，足以生損害於公眾或他人者，處5年以下有
期徒刑。
中華民國刑法第339條
（普通詐欺罪）
意圖為自己或第三人不法之所有，以詐術使人將本人或第三人之
物交付者，處5年以下有期徒刑、拘役或科或併科1千元以下罰金
。
以前項方法得財產上不法之利益或使第三人得之者，亦同。
前二項之未遂犯罰之。

司法院資訊處製作；財團法人民間司法改革基金會備份。
